【裁判字號】    95,訴,799
【裁判日期】    950925
【裁判案由】    毒品危害防制條例
【裁判全文】
臺灣士林地方法院刑事判決               95年度訴字第799號
公  訴  人  臺灣士林地方法院檢察署檢察官
被      告  甲○○
上列被告因毒品危害防制條例案件，經檢察官提起公訴（95年度
毒偵字第274 號），被告於本院準備程序中就被訴事實為有罪之
陳述，經告以簡式審判之旨，並聽取當事人意見後，合議庭裁定
改依簡式審判程序審理，判決如下：
    主  文
甲○○施用第一級毒品，處有期徒刑柒月，扣案內含微量第一級
毒品海洛因殘渣之注射針筒貳支沒收銷燬。又施用第二級毒品，
處有期徒刑伍月。應執行有期徒刑拾月，扣案內含微量第一級毒
品海洛因殘渣之注射針筒貳支沒收銷燬。
    事實及理由
一、犯罪事實：
    甲○○於民國87年間因違反槍砲彈藥刀械管制條例案件，經
    本院以87年度簡字第188 號判決判處有期徒刑3 月確定，並
    於88年11月4 日易科罰金執行完畢（非累犯）。又因施用毒
    品案件，先後2 次經本院以87年度毒聲字第695 號、87年度
    毒聲字第1221號裁定送觀察、勒戒後，均認無繼續施用毒品
    之傾向，經臺灣士林地方法院檢察署檢察官於87年11月13日
    以87年度偵字第8077號及88年11月17日以88年度毒偵緝字第
    70號為不起訴處分確定，並分別於87年11月13日、88年11月
    24日釋放出所。復於上開觀察勒戒執行完畢釋放後5 年內，
    因再犯施用第二級毒品安非他命案件，經臺灣板橋地方法院
    檢察署檢察官以91年度毒偵字第522 號提起公訴並聲請強制
    戒治，由臺灣板橋地方法院於92年11月14日以92年度易緝字
    第204 號判決判處有期徒刑8 月，經提起上訴後，臺灣高等
    法院已於93年8 月10日以93年度上易字第1066號判決駁回上
    訴確定，並於95年7 月10日入監執行完畢。詎仍不知悔悟，
    復基於施用第1 級毒品海洛因及第2 級毒品安非他命之犯意
    ，於94年9 月7 日某許，在桃園友人住處，以針筒注射方式
    、吸食器燒烤之方式，分別施用第1 級毒品海洛因、第2級
    毒品安非他命各1 次。嗣於95年9 月10日下午1 時許，在臺
    北市中山區○○○路與農安街口為警盤檢查獲，並扣得甲○
    ○所有內含微量第1 級毒品海洛因之注射針筒2 支及洗滌罐
    1 個，為警採集其尿液送驗結果，呈嗎啡及安非他命陽性反
    應，始查知上情。
二、程序事項：
  (一)本件被告甲○○所犯並非死刑、無期徒刑、最輕本刑為3 年
    以上有期徒刑之罪或高等法院管轄第一審案件，其於準備程
    序進行中，先就被訴事實為有罪之陳述，經告知其簡式審判
    程序之旨，並聽取公訴人及被告之意見後，本院合議庭依刑
    事訴訟法第273 條之1 第1 項之規定，裁定由受命法官獨任
    進行簡式審判程序，合先敘明。
  (二)按毒品危害防制條例係於民國92年7 月9 日修正公布，自93
    年1 月9 日起施行。修正後已刪除二犯及三犯之規定，一改
    修法前繁雜之處遇程序，僅將施用毒品者簡化區分為初犯、
    再犯，並認施用毒品者係屬病患性犯人，以觀察、勒戒戒除
    其身癮，並以強制戒治去除其心癮。經觀察、勒戒或強制戒
    治執行完畢釋放後，若係5 年後再犯該條例第10條施用毒品
    罪者，與同條例第20條第1 項、第2 項關於「初犯」之處理
    方式相同，檢察官應先聲請法院裁定令被告入勒戒處所觀察
    、勒戒，並視有無繼續施用毒品傾向，決定應予釋放、為不
    起訴之處分，或應聲請法院裁定令入勒戒處所強制戒治；若
    係5 年內「再犯」同條例第10條施用毒品罪者，依同條例第
    23條第2 項規定，檢察官則應依法追訴。觀諸該條例第20條
    第3 項之修正理由：「觀察、勒戒或強制戒治五年後再犯者
    ，顯見前所實施之觀察、勒戒或強制戒治已足以遮斷其施用
    毒品之癮，為期自新及協助其戒除毒癮，對此五年後再犯者
    ，爰明定仍適用初犯之規定，先經觀察、勒戒、強制戒治之
    程序。」及同條例第23條第2 項之修正理由：「為配合簡化
    施用毒品犯之刑事處遇程序，並鑑於經觀察、勒戒或強制戒
    治執行完畢釋放後五年內再犯者，其再犯率甚高，原據以實
    施之觀察、勒戒及強制戒治既已無法收其實效，自應施以刑
    事處遇。」顯然如施用毒品者係前經觀察、勒戒或強制戒治
    等治療程序執行完畢五年後，始再施用毒品之「初犯」，因
    前所執行之觀察、勒戒或強制戒治已足收戒除毒癮之效，自
    應重新執行觀察、勒戒或強制戒治等治療程序，並於治療程
    序執行完畢後，由檢察官為不起訴處分，毋庸對之追訴處罰
    ；反之，在「再犯」之情形，因其先前所為治療程序顯未能
    收戒斷毒癮之效，且考量施用毒品者之再犯率偏高，乃簡化
    其刑事處遇程序，而逕予追訴處罰，不再施以治療程序。參
    酌上開立法理由，修正毒品危害防制條例就施用毒品者，祇
    於「初犯」及「五年後再犯」二種情形，有其追訴條件之限
    制，即須於初犯經觀察、勒戒或強制戒治釋放後，五年內均
    無施用毒品之行為，始能認其前所實施之觀察、勒戒或強制
    戒治已足遮斷毒癮，而得於五年後再犯時，再予適用初犯之
    規定，重行觀察、勒戒等程序。倘五年內已經再犯，被依法
    追訴處罰，縱其第三次（或第三次以上）施用毒品之時間在
    初犯釋放五年以後，即與「五年後再犯」之情形有別，且因
    已於「五年內再犯」，顯見其再犯率甚高，原實施觀察、勒
    戒或強制戒治，已無法收其實效，而無五年戒斷期之存在，
    自無再經觀察、勒戒及強制戒治之必要，應由檢察官逕行起
    訴，始符新法修正之本旨（最高法院95年度台非字第59號、
    第65號判決意旨參照）。查被告甲○○前因施用毒品案件，
    先後2 次經法院裁定送觀察、勒戒後，均認無繼續施用毒品
    之傾向，業經聲請人於民國87年11月13日以87年度偵字第
    8077號及88年11月17日以88年度毒偵緝字第70號為不起訴處
    分確定，並分別於87年11 月13 日、88年11月24日釋放出所
    。復因再犯施用毒品案件，經臺灣板橋地方法院檢察署檢察
    官以91年度毒偵字第522 號提起公訴及聲請強制戒治，由臺
    灣板橋地方法院於92年11 月14 日以92年度易緝字第204 號
    判決施用第2 級毒品處有期徒刑8 月確定，並於93年1 月9
    日因法律修正廢除2 犯施用毒品罪強制戒治規定而釋放出所
    等情，有上開不起訴處分書、起訴書、本院刑事判決及臺灣
    高等法院被告前案紀錄表各1 份在卷可稽。是被告曾於觀察
    勒戒執行完畢釋放後，五年內再犯刑法第10條之罪名案件，
    並經法院判刑確定，竟又為本件施用第一、二級毒品之犯行
    經警查獲，依上開說明，自與前揭條例第20條第3 項之規定
    僅得適用於「再犯」之情形不合，本件公訴人逕行起訴，並
    無不合，先予敘明。
三、證據名稱：
  (一)被告自白：被告甲○○於本院準備程序及審理中自白上述犯
    罪事實，其任意自白核與下列事證相符，自應採為證據（見
    本院95年9月11日準備程序及審判筆錄）。
  (二)書證：
  臺灣檢驗科技股份有限公司94年9 月29日編號CH/2005/9066
    9號、12月23日編號CH/2005/C0278 號濫用藥物尿液檢驗報
    告各乙份（見臺灣臺北地方法院檢察署94年度毒偵字第2745
    偵查卷第45、50頁）：被告經警查獲後採集之尿液檢體經檢
    驗結果，呈嗎啡及安非他命類之陽性反應。按目前常用檢驗
    尿液中是否有毒品反應之方法，其以酵素免疫分析法為初步
    篩檢者，因對於類似結構之成分，亦可能產生反應（即所謂
    偽陽性），故需再採用另一種不同分析原理之檢驗方法進行
    確認；如經行政院衛生署認可之檢驗機構採用氣相層析質譜
    儀分析法進行確認者，即不致產生偽陽性反應；此經行政院
    衛生署管制藥品管理局以92年6 月20日管檢字第0920004713
    號函釋明在案（見行政院衛生署管制藥品管理局「濫用藥物
    檢驗相關解釋彙編」，94年3 月）。查被告為警查獲後所採
    集之尿液檢體，經臺灣檢驗科技股份有限公司採取初步檢驗
    （酵素免疫分析法）及確認檢驗（氣相層析質譜儀分析法）
    之雙重檢驗方式，檢驗結果呈嗎啡及安非他命之陽性反應已
    如前述，依上開報告所示，其所進行者已包括初步檢驗及確
    認檢驗等過程，不致出現偽陽性反應，故其檢驗結果，核足
    據為對被告為不利之認定。
  現場照片2 張及扣案內含微量第1 級毒品海洛因之注射針筒
    2支照片2 張（見同上偵查卷第17、18頁）。
  士林地檢署87年度偵字第8077號不起訴處分書、88年度毒偵
    偵緝字第70號不起訴處分書，臺灣板橋地方法院檢察署91年
    度毒偵字第522 號起訴書、臺灣板橋地方法院92年度易緝字
    第204 號判決、刑案資料註紀錄表、刑案人犯在監所最新資
    料報表及全國刑案資料查註紀錄表各乙份（見同上偵查卷第
    53至56頁、士林地檢署95年度毒偵字第274 號卷第49至53頁
    ）：被告於2 次觀察勒戒執行完畢釋放後5 年內，因再犯施
    用毒品案件，經法院判處有期徒刑8 月確定，嗣再犯本件施
    用毒品罪之事實。
  (三)物證：扣案內含微量海洛因之注射針筒2 支，經被告供明係
    其所有供其施用毒品海洛因所用。
  (四)綜上積極證據，上述犯罪事實已得確切之證明，被告犯行堪
    以認定，應依法論罪科刑。
四、論罪科刑及沒收之理由：
  (一)按海洛因及安非他命分別為毒品危害防制條例第2 條第2 項
    第1 、2 款所規定之第一級及第二級毒品，核被告所為係犯
    毒品危害防制條例第10條第1 項之施用第一級毒品罪及同條
    第2 項之施用第二級毒品罪。其施用前後分別持有第一級、
    第二級毒品之低度行為，分別為施用之高度行為所吸收，均
    不另論罪。
  (二)被告所犯施用第一級毒品罪與施用第二級毒品罪，其犯意各
    別，行為互殊，應予分論併罰。
  (三)爰審酌被告前已因施用毒品令入勒戒處所觀察勒戒、強制戒
    治，猶不能斷絕毒癮而一再施用，顯見其自制力薄弱，惟其
    施用毒品僅屬自殘行為，對於他人之法益尚無直接之侵害，
    且本案前經裁定觀察勒戒、強制戒治處分後，執行將近四月
    始釋放及其犯後坦承犯行，態度尚稱良好等一切情狀，量處
    如主文所示之刑。又被告行為後，刑法第51條業於前述時間
    修正公布，並於95年7 月1 日施行，修正前刑法第51條規定
    ：「數罪併罰，分別宣告其罪之刑，依左列各款定其應執行
    者：」其中第5 款規定：「宣告多數有期徒刑者，於各刑中
    之最長期以上，各刑合併之刑期以下，定其刑期。但不得逾
    20 年 。」修正後刑法第51條第5 款規定：「宣告多數有期
    徒刑者，於各刑中之最長期以上，各刑合併之刑期以下，定
    其刑期。但不得逾30年。」，經比較結果，修正後刑法並非
    較有利於行為人，依修正後刑法第2 條第1 項前段之規定，
    仍應依修正前刑法第51條第5 款之規定，定其應執行之刑。
  (四)扣案之內含海洛因成分之注射針筒2 支（量微無法秤重析離
    ）係屬第一級毒品，不問屬於被告與否，應依毒品危害防制
    條例第18條第1 項前段之規定諭知沒收銷燬。另扣案之內含
    海洛因成分之注射針筒2 支（量微無法秤重析離）係屬第一
    級毒品，不問屬於被告與否，應依毒品危害防制條例第18條
    第1 項前段之規定諭知沒收銷燬。另扣案之洗滌罐1 個，雖
    係被告所有但非供施用毒品使用之物，業據被告供承在卷，
    自不併予宣告沒收。
五、應適用之法條：
    刑事訴訟法第273 條之1 第1 項、第299 條第1 項前段，毒
    品危害防制條例第10條第1 項、第2 項、第18條第1 項前段
    ，刑法第2 條第1 項前段、第11條、修正前刑法第51條第5
    款。
六、上訴方式之曉示：
    如不服本判決，得於收受送達後10日內，向本院提出上訴書
    狀，上訴於臺灣高等法院。
本案經檢察官方祥鴻到庭執行職務。
中    華    民    國    95    年    9     月    25    日
                  刑事第三庭法  官  汪梅芬
以上正本證明與原本無異。
如不服本判決，應於判決送達後10日內，向本院提出上訴狀。
                            書記官  張成龍
中    華    民    國    95    年    9     月    25    日
附錄本判決論罪科刑依據之法條：
毒品危害防制條例第10條
  施用第一級毒品者，處6月以上5年以下有期徒刑。
  施用第二級毒品者，處3年以下有期徒刑。


司法院資訊處製作；財團法人民間司法改革基金會備份。
